---
title: "Geometría del MCO y Teorema FWL: Prueba de Simulación"
subtitle: "Demostración empírica de la equivalencia entre MCO múltiple y proyecciones secuenciales"
author: "Simulación basada en el Modelo de Mincer"
date: "`r Sys.Date()`"
output: 
  html_document:
    theme: darkly
    toc: true
    toc_float: true
    code_folding: show
editor_options: 
  markdown: 
    wrap: sentence
---

```{r setup, include=FALSE}
knitr::opts_chunk$set(echo = TRUE, warning = FALSE, message = FALSE, fig.align = "center")
library(dplyr)
library(plotly)
library(kableExtra)
```

# 📌 Paso 1: Simulación del Modelo de Mincer

Simulamos una población de $N=1000$ individuos que sigue la estructura del modelo de Mincer: el logaritmo del salario depende de la educación y la experiencia.
Fijamos una semilla para garantizar que los resultados sean exactamente los mismos cada vez que se ejecute.

```{r paso1-simulacion}
set.seed(42) # Semilla fija para reproducibilidad total
N <- 1000

# 1. Variables explicativas (con cierta correlación realista)
educacion <- rnorm(N, mean = 12, sd = 3)
experiencia <- rnorm(N, mean = 20, sd = 8) + 0.5 * educacion 

# 2. Término de error
u <- rnorm(N, mean = 0, sd = 0.25)

# 3. Variable dependiente: Modelo de Mincer verdadero
# ln(Salario) = 0.5 + 0.08*Educacion + 0.04*Experiencia + u
ln_salario <- 0.5 + 0.08 * educacion + 0.04 * experiencia + u

df_mincer <- data.frame(ln_salario, educacion, experiencia)

head(df_mincer) %>% kable(caption = "Primeras 6 observaciones de la base simulada")
```

# 📌 Paso 2: La Prueba Algebraica (MCO vs. FWL)

Aquí ponemos a prueba el núcleo del paper.
Estimaremos el efecto de la educación ($\beta_1$) de dos formas: 1.
MCO Tradicional: Regresión múltiple completa.
2.
Teorema FWL (2 pasos): - Paso A: "Purificar" (residualizar) el salario y la educación, eliminando el efecto de la experiencia.
- Paso B: Regresar el salario purificado sobre la educación purificada.

```{r paso2-prueba-algebraica}
# ============================================
# CAMINO 1: MCO Tradicional (Regresión Múltiple)
# ============================================
mod_mco <- lm(ln_salario ~ educacion + experiencia, data = df_mincer)
beta1_mco <- coef(mod_mco)["educacion"]
beta2_mco <- coef(mod_mco)["experiencia"]

# ============================================
# CAMINO 2A: FWL para β1 (Educación)
# ============================================
# Purificar Y y X1 respecto a X2 (Experiencia)
M1_y <- resid(lm(ln_salario ~ experiencia, data = df_mincer))
M1_x1 <- resid(lm(educacion ~ experiencia, data = df_mincer))
beta1_fwl <- coef(lm(M1_y ~ M1_x1 - 1))["M1_x1"]

# ============================================
# CAMINO 2B: FWL para β2 (Experiencia)
# ============================================
# Purificar Y y X2 respecto a X1 (Educación)
M2_y <- resid(lm(ln_salario ~ educacion, data = df_mincer))
M2_x2 <- resid(lm(experiencia ~ educacion, data = df_mincer))
beta2_fwl <- coef(lm(M2_y ~ M2_x2 - 1))["M2_x2"]

# ============================================
# VERIFICACIÓN DE IGUALDAD
# ============================================
diff_beta1 <- abs(beta1_mco - beta1_fwl)
diff_beta2 <- abs(beta2_mco - beta2_fwl)

cat("── Verificación del Teorema FWL ──\n")
cat("β1 (Educación):\n")
cat("  MCO:", beta1_mco, "\n")
cat("  FWL:", beta1_fwl, "\n")
cat("  Diferencia:", diff_beta1, "\n")
cat("  ¿Iguales?", ifelse(diff_beta1 < 1e-10, "✅ SÍ", "❌ NO"), "\n\n")

cat("β2 (Experiencia):\n")
cat("  MCO:", beta2_mco, "\n")
cat("  FWL:", beta2_fwl, "\n")
cat("  Diferencia:", diff_beta2, "\n")
cat("  ¿Iguales?", ifelse(diff_beta2 < 1e-10, "✅ SÍ", "❌ NO"), "\n\n")

# ============================================
# TABLA COMPARATIVA FINAL
# ============================================
resultados <- data.frame(
  Parámetro = c("β₁ (Educación)", "β₁ (Educación)", "β₂ (Experiencia)", "β₂ (Experiencia)"),
  Método = c("MCO Múltiple", "FWL (Purificación)", "MCO Múltiple", "FWL (Purificación)"),
  Estimación = c(
    sprintf("%.8f", beta1_mco),
    sprintf("%.8f", beta1_fwl),
    sprintf("%.8f", beta2_mco),
    sprintf("%.8f", beta2_fwl)
  ),
  Verificación = c(
    "Base",
    ifelse(diff_beta1 < 1e-10, "✅ IDÉNTICO", "❌ DIFERENTE"),
    "Base",
    ifelse(diff_beta2 < 1e-10, "✅ IDÉNTICO", "❌ DIFERENTE")
  )
)

resultados %>% 
  kable(caption = "Demostración completa del Teorema FWL: Ambos métodos producen los mismos parámetros", 
        align = "c", escape = FALSE) %>%
  kable_styling(bootstrap_options = c("striped", "hover"), full_width = FALSE)
```

# 📌 Paso 3: Muestra Didáctica para Geometría en ℝ³

Para visualizar la geometría, necesitamos vectores en $\mathbb{R}^3$.
Extraemos una muestra de **solo** $n=3$ individuos de nuestra simulación.
Usamos un bucle para garantizar que los 3 vectores formen una geometría no degenerada (ángulos adecuados, residuos proporcionales).

**Importante:** Restamos la media de las variables para trabajar con vectores que nacen del origen $(0,0,0)$.
Esto elimina el intercepto y nos deja con la variación pura.

```{r paso3-muestra-3d}
set.seed(123) 
encontrado <- FALSE
intentos <- 0

while(!encontrado && intentos < 2000) {
  intentos <- intentos + 1
  idx_temp <- sample(1:N, 3)
  df_temp <- df_mincer[idx_temp, ]
  
  # Desmeanar
  y_t  <- df_temp$ln_salario - mean(df_temp$ln_salario)
  x1_t <- df_temp$educacion - mean(df_temp$educacion)
  x2_t <- df_temp$experiencia - mean(df_temp$experiencia)
  
  # Criterios de calidad geométrica
  if(sd(y_t) < 0.2 || sd(x1_t) < 0.2 || sd(x2_t) < 0.2) next
  
  cos_theta <- sum(x1_t * x2_t) / (sqrt(sum(x1_t^2)) * sqrt(sum(x2_t^2)))
  if(abs(cos_theta) > 0.65) next  # Evitar multicolinealidad extrema
  
  # Proyecciones simples
  beta_1_geom_temp <- sum(y_t * x1_t) / sum(x1_t^2)
  yhat_1_temp <- beta_1_geom_temp * x1_t
  e1_temp <- y_t - yhat_1_temp
  
  beta_2_geom_temp <- sum(y_t * x2_t) / sum(x2_t^2)
  yhat_2_temp <- beta_2_geom_temp * x2_t
  e2_temp <- y_t - yhat_2_temp
  
  # Ratios de residuos
  norm_y <- sqrt(sum(y_t^2))
  ratio1 <- sqrt(sum(e1_temp^2)) / norm_y
  ratio2 <- sqrt(sum(e2_temp^2)) / norm_y
  
  if(ratio1 < 0.2 || ratio1 > 0.9 || ratio2 < 0.2 || ratio2 > 0.9) next
  
  # Guardar muestra válida
  y_c <- y_t; x1_c <- x1_t; x2_c <- x2_t
  yhat_1 <- yhat_1_temp; e1 <- e1_temp
  yhat_2 <- yhat_2_temp; e2 <- e2_temp
  
  encontrado <- TRUE
}

cat("\n── Verificación Geométrica ──\n")
cat("Condición x₁ᵀe₁ =", round(sum(x1_c * e1), 10), "(≈ 0)\n")
cat("Condición x₂ᵀe₂ =", round(sum(x2_c * e2), 10), "(≈ 0)\n")
```

# 📌 Paso 4: Preparación para Visualización 3D

Escalamos los vectores para que quepan bien en el gráfico 3D y calculamos las rectas que representan los subespacios generados por cada vector.

```{r paso4-preparacion-3d}
zoom <- 5
max_v <- max(abs(c(x1_c, x2_c, y_c)))

X1s <- (x1_c / max_v) * zoom
X2s <- (x2_c / max_v) * zoom
Ys  <- (y_c  / max_v) * zoom
P1s <- (yhat_1 / max_v) * zoom
P2s <- (yhat_2 / max_v) * zoom

# Rectas que representan span{x₁} y span{x₂}
lim <- 2.5
recta_x1 <- data.frame(
  x = c(-lim * X1s[1], lim * X1s[1]), 
  y = c(-lim * X1s[2], lim * X1s[2]), 
  z = c(-lim * X1s[3], lim * X1s[3])
)
recta_x2 <- data.frame(
  x = c(-lim * X2s[1], lim * X2s[1]), 
  y = c(-lim * X2s[2], lim * X2s[2]), 
  z = c(-lim * X2s[3], lim * X2s[3])
)
```

# 📌 Paso 5: Función Auxiliar para Flechas 3D

```{r paso5-funcion-flecha}
add_arrow3d <- function(fig, from, to, color, name, lwd = 6, cs = 0.15, dash = "solid") {
  dv <- to - from
  dn <- dv / sqrt(sum(dv^2)) # Vector unitario de dirección
  
  fig %>%
    # Línea de la flecha
    add_trace(type = "scatter3d", mode = "lines", 
              x = c(from[1], to[1] - dn[1]*0.1), 
              y = c(from[2], to[2] - dn[2]*0.1), 
              z = c(from[3], to[3] - dn[3]*0.1),
              line = list(color = color, width = lwd, dash = dash), 
              name = name, hoverinfo = "text", text = name) %>%
    # Punta de la flecha (cono)
    add_trace(type = "cone", x = to[1], y = to[2], z = to[3], 
              u = dn[1], v = dn[2], w = dn[3],
              colorscale = list(list(0, color), list(1, color)), 
              showscale = FALSE, sizemode = "absolute", sizeref = cs, 
              anchor = "tip", hoverinfo = "skip")
}
```

# 📌 Paso 6: Gráfico 1 - Doble Proyección 1D en ℝ³

Este gráfico muestra las proyecciones ortogonales simples de $\mathbf{y}$ sobre cada vector explicativo por separado.
Observa cómo cada residuo ($e_1$ y $e_2$) es perpendicular a su respectivo vector de proyección.

```{r paso6-grafico-doble-proyeccion, fig.height=8, fig.width=10}
origen <- c(0, 0, 0)

fig1 <- plot_ly() %>%
  # Rectas de los subespacios
  add_trace(type = "scatter3d", mode = "lines", 
            x = recta_x1$x, y = recta_x1$y, z = recta_x1$z, 
            line = list(color = "#1e8449", width = 2), 
            name = "span{x₁}", hoverinfo = "skip") %>%
  add_trace(type = "scatter3d", mode = "lines", 
            x = recta_x2$x, y = recta_x2$y, z = recta_x2$z, 
            line = list(color = "#6c3483", width = 2), 
            name = "span{x₂}", hoverinfo = "skip") %>%
  
  # Vectores originales
  add_arrow3d(origen, X1s, "#2ecc71", "x₁: Educación") %>%
  add_arrow3d(origen, X2s, "#9b59b6", "x₂: Experiencia") %>%
  add_arrow3d(origen, Ys, "#e74c3c", "y: Log-Salario") %>%
  
  # Proyecciones
  add_arrow3d(origen, P1s, "#f39c12", "Proy(y) en x₁") %>%
  add_arrow3d(origen, P2s, "#00bcd4", "Proy(y) en x₂") %>%
  
  # Residuos (líneas punteadas)
  add_trace(type = "scatter3d", mode = "lines", 
            x = c(P1s[1], Ys[1]), y = c(P1s[2], Ys[2]), z = c(P1s[3], Ys[3]), 
            line = list(color = "#f39c12", width = 3, dash = "dash"), 
            name = "e₁") %>%
  add_trace(type = "scatter3d", mode = "lines", 
            x = c(P2s[1], Ys[1]), y = c(P2s[2], Ys[2]), z = c(P2s[3], Ys[3]), 
            line = list(color = "#00bcd4", width = 3, dash = "dash"), 
            name = "e₂") %>%
  
  layout(
    paper_bgcolor = "#0d1117",
    plot_bgcolor = "#0d1117",
    scene = list(aspectmode = "cube"),
    title = list(text = "Doble Proyección 1D en ℝ³", font = list(color = "white"))
  )

fig1
```

# 📌 Paso 7: Gráfico 2 - Teorema Frisch-Waugh-Lovell en ℝ³

Este gráfico ilustra el proceso de "purificación" del teorema FWL.
Los vectores naranjas y cyan muestran las variables una vez eliminada la influencia del control.
El vector verde grueso es la proyección final (el estimador $\hat{\beta}_1$).

```{r paso7-grafico-fwl, fig.height=8, fig.width=10}
# --- Camino FWL para β₁ (Aislando x₁) ---
beta_y_x2  <- sum(y_c * x2_c) / sum(x2_c^2)
beta_x1_x2 <- sum(x1_c * x2_c) / sum(x2_c^2)
M1y  <- y_c  - beta_y_x2  * x2_c   
M1x1 <- x1_c - beta_x1_x2 * x2_c   
beta_fwl_1 <- sum(M1y * M1x1) / sum(M1x1^2)
P_FWL_1    <- beta_fwl_1 * M1x1

# Escalar vectores FWL
M1y_s  <- (M1y / max_v) * zoom
M1x1_s <- (M1x1 / max_v) * zoom
P_FWL_1s <- (P_FWL_1 / max_v) * zoom

fig2 <- plot_ly() %>%
  # Vectores originales (atenuados)
  add_arrow3d(origen, X1s, "#7f8c8d", "x₁ Original", lwd = 3) %>%
  add_arrow3d(origen, X2s, "#95a5a6", "x₂ Original (Control)", lwd = 3) %>%
  add_arrow3d(origen, Ys, "#e74c3c", "y Original", lwd = 4) %>%
  
  # Vectores Purificados (FWL)
  add_arrow3d(origen, M1y_s, "#f39c12", "M₁y: Salario Purificado", lwd = 6) %>%
  add_arrow3d(origen, M1x1_s, "#00bcd4", "M₁x₁: Educación Purificada", lwd = 6) %>%
  
  # Proyección Final (El estimador)
  add_arrow3d(origen, P_FWL_1s, "#2ecc71", "β₁_FWL * M₁x₁ (Estimador)", lwd = 8) %>%
  
  layout(
    paper_bgcolor = "#0d1117",
    plot_bgcolor = "#0d1117",
    scene = list(aspectmode = "cube"),
    title = list(text = "Teorema Frisch-Waugh-Lovell en ℝ³", font = list(color = "white"))
  )

fig2
```

# 📌 Paso 8: Gráfico 3 - Regresión Múltiple (Proyección sobre el Plano)

Finalmente, este gráfico muestra la regresión múltiple completa: la proyección ortogonal de $\mathbf{y}$ sobre el plano generado por $\mathbf{x}_1$ y $\mathbf{x}_2$.
El vector $\hat{\mathbf{y}}$ es la suma de las componentes $\beta_1\mathbf{x}_1$ y $\beta_2\mathbf{x}_2$.

```{r paso8-grafico-multiple, fig.height=8, fig.width=10}
# Calcular MCO usando álgebra lineal pura
X_mat <- cbind(x1_c, x2_c)
Y_vec <- y_c
betas_mco <- solve(t(X_mat) %*% X_mat) %*% t(X_mat) %*% Y_vec
b1_mco <- betas_mco[1]
b2_mco <- betas_mco[2]

yhat_mco <- b1_mco * x1_c + b2_mco * x2_c
comp_x1  <- b1_mco * x1_c
comp_x2  <- b2_mco * x2_c

# Escalar vectores
Yhat_s <- (yhat_mco / max_v) * zoom
C1_s   <- (comp_x1 / max_v) * zoom
C2_s   <- (comp_x2 / max_v) * zoom

fig3 <- plot_ly() %>%
  # Vectores base
  add_arrow3d(origen, X1s, "#27ae60", "x₁", lwd = 4) %>%
  add_arrow3d(origen, X2s, "#8e44ad", "x₂", lwd = 4) %>%
  add_arrow3d(origen, Ys, "#e74c3c", "y", lwd = 6) %>%
  
  # Componentes de la proyección
  add_arrow3d(origen, C1_s, "#2ecc71", "β₁x₁", lwd = 7) %>%
  add_arrow3d(origen, C2_s, "#9b59b6", "β₂x₂", lwd = 7) %>%
  
  # Proyección completa
  add_arrow3d(origen, Yhat_s, "#f1c40f", "ŷ (Proyección)", lwd = 8) %>%
  
  layout(
    paper_bgcolor = "#0d1117",
    plot_bgcolor = "#0d1117",
    scene = list(aspectmode = "cube"),
    title = list(text = "Regresión Múltiple - Proyección sobre el Plano", font = list(color = "white"))
  )

fig3

cat("\n── Parámetros MCO Tradicional ──\n")
cat("β₁ =", round(b1_mco, 6), "\n")
cat("β₂ =", round(b2_mco, 6), "\n")
```
