---
title: "Geometría del MCO en ℝ³: Modelo Geométrico Puro"
subtitle: "Presentación Didáctica: Álgebra Lineal sin Estimadores"
author: "Análisis de Datos"
date: "`r Sys.Date()`"
output: 
  html_document:
    theme: darkly
    toc: true
    toc_float: true
    code_folding: show
---

```{r setup, include=FALSE}
knitr::opts_chunk$set(echo = TRUE, warning = FALSE, message = FALSE)
library(dplyr)
library(plotly)
```

# 📌 Paso 1: Carga y Unión de Bases de Datos

En este primer paso, cargamos las diferentes bases de datos de la Encuesta. Utilizamos la variable `DIRECTORIO` como clave para unir toda la información.

```{r paso1-carga}
ruta <- "C:/Users/josec/OneDrive/Desktop/Ponencias/Matematicas/Bases de datos/"

leer_bd <- function(archivo) {
  read.csv2(paste0(ruta, archivo)) %>%
    mutate(DIRECTORIO = as.character(DIRECTORIO))
}

bd1 <- leer_bd("DBF-ENCV-Características_composición_hogar-2024/Características y composición del hogar.CSV")
bd2 <- leer_bd("DBF-ENCV-Condiciones_vida_hogar_tenencia_bienes/Condiciones de vida del hogar y tenencia de bienes.CSV")
bd3 <- leer_bd("DBF-ENCV-Salud/Salud.CSV")
bd4 <- leer_bd("DBF-ENCV-Hogar/Datos de la vivienda.CSV")
bd5 <- leer_bd("DBF-ENCV-Servicios_hogar-2024/Servicios del hogar.CSV")

bd6 <- bd1 %>%
  left_join(bd2, by = "DIRECTORIO") %>%
  left_join(bd3, by = "DIRECTORIO") %>%
  left_join(bd4, by = "DIRECTORIO") %>%
  left_join(bd5, by = "DIRECTORIO")
```

------------------------------------------------------------------------

# 📌 Paso 2: Selección y Limpieza de Datos

Filtramos los datos para trabajar con el Valle del Cauca y aplicamos transformación logarítmica.

```{r paso2-limpieza}
bd_valle <- bd6 %>%
  select(DIRECTORIO, P3176, P1_DEPARTAMENTO, PERCAPITA, CANT_PERSONAS_HOGAR) %>%
  distinct(DIRECTORIO, .keep_all = TRUE) %>%
  filter(P1_DEPARTAMENTO == 76) %>% 
  mutate(
    y_raw  = as.numeric(P3176),
    v1_raw = as.numeric(PERCAPITA),
    v2_raw = as.numeric(CANT_PERSONAS_HOGAR)
  ) %>%
  filter(y_raw > 0, v1_raw > 0, !is.na(v2_raw)) %>%
  mutate(y = log(y_raw), v1 = log(v1_raw), v2 = v2_raw) %>%
  select(DIRECTORIO, y, v1, v2)
```

------------------------------------------------------------------------

# 📌 Paso 3: Muestra Didáctica y Álgebra Lineal Pura

Extraemos una muestra de 3 observaciones y calculamos proyecciones ortogonales.

```{r paso3-muestra}
set.seed(123) 
encontrado <- FALSE
intentos <- 0

while(!encontrado && intentos < 2000) {
  intentos <- intentos + 1
  bd9_temp <- bd_valle %>% sample_n(3)
  
  y_t  <- bd9_temp$y  - mean(bd_valle$y)
  v1_t <- bd9_temp$v1 - mean(bd_valle$v1)
  v2_t <- bd9_temp$v2 - mean(bd_valle$v2)
  
  if(sd(y_t) < 0.2 || sd(v1_t) < 0.2 || sd(v2_t) < 0.2) next
  cos_theta <- sum(v1_t * v2_t) / (sqrt(sum(v1_t^2)) * sqrt(sum(v2_t^2)))
  if(abs(cos_theta) > 0.65) next 
  
  beta_1_geom_temp <- sum(y_t * v1_t) / sum(v1_t^2)
  yhat_1_temp      <- beta_1_geom_temp * v1_t
  e1_temp          <- y_t - yhat_1_temp
  
  beta_2_geom_temp <- sum(y_t * v2_t) / sum(v2_t^2)
  yhat_2_temp      <- beta_2_geom_temp * v2_t
  e2_temp          <- y_t - yhat_2_temp
  
  norm_y <- sqrt(sum(y_t^2))
  ratio1 <- sqrt(sum(e1_temp^2)) / norm_y
  ratio2 <- sqrt(sum(e2_temp^2)) / norm_y
  
  if(ratio1 < 0.2 || ratio1 > 0.9 || ratio2 < 0.2 || ratio2 > 0.9) next
  
  bd9 <- bd9_temp
  y_c <- y_t; v1_c <- v1_t; v2_c <- v2_t
  yhat_1 <- yhat_1_temp; e1 <- e1_temp
  yhat_2 <- yhat_2_temp; e2 <- e2_temp
  
  encontrado <- TRUE
}

cat("\n── Verificación Geométrica ──\n")
cat("Condición v₁ᵀe₁ =", round(sum(v1_c * e1), 10), "(≈ 0)\n")
cat("Condición v₂ᵀe₂ =", round(sum(v2_c * e2), 10), "(≈ 0)\n")
```

------------------------------------------------------------------------

# 📌 Paso 4: Preparación para Visualización 3D

```{r paso4-preparacion}
zoom <- 4
max_v <- max(abs(c(v1_c, v2_c, y_c)))

V1s <- (v1_c / max_v) * zoom
V2s <- (v2_c / max_v) * zoom
Ys  <- (y_c  / max_v) * zoom
P1s <- (yhat_1 / max_v) * zoom
P2s <- (yhat_2 / max_v) * zoom

lim <- 2.5
recta_v1 <- data.frame(x = c(-lim * V1s[1], lim * V1s[1]), y = c(-lim * V1s[2], lim * V1s[2]), z = c(-lim * V1s[3], lim * V1s[3]))
recta_v2 <- data.frame(x = c(-lim * V2s[1], lim * V2s[1]), y = c(-lim * V2s[2], lim * V2s[2]), z = c(-lim * V2s[3], lim * V2s[3]))

d <- 0.2
res1_dir <- (Ys - P1s) / sqrt(sum((Ys - P1s)^2))
v1_dir   <- V1s / sqrt(sum(V1s^2))
ra1_p1 <- P1s + d * v1_dir; ra1_p2 <- ra1_p1 + d * res1_dir; ra1_p3 <- P1s + d * res1_dir

res2_dir <- (Ys - P2s) / sqrt(sum((Ys - P2s)^2))
v2_dir   <- V2s / sqrt(sum(V2s^2))
ra2_p1 <- P2s + d * v2_dir; ra2_p2 <- ra2_p1 + d * res2_dir; ra2_p3 <- P2s + d * res2_dir
```

------------------------------------------------------------------------

# 📌 Paso 5: Función de Renderizado

```{r paso5-funcion}
add_arrow3d <- function(fig, from, to, color, name, lwd = 7, cs = 0.2, dash = "solid") {
  dv <- to - from; dn <- dv / sqrt(sum(dv^2))
  fig %>%
    add_trace(type = "scatter3d", mode = "lines", x = c(from[1], to[1] - dn[1]*0.1), y = c(from[2], to[2] - dn[2]*0.1), z = c(from[3], to[3] - dn[3]*0.1),
              line = list(color = color, width = lwd, dash = dash), name = name, hovertemplate = paste0("<b>", name, "</b><extra></extra>")) %>%
    add_trace(type = "cone", x = to[1], y = to[2], z = to[3], u = dn[1], v = dn[2], w = dn[3],
              colorscale = list(list(0, color), list(1, color)), showscale = FALSE, sizemode = "absolute", sizeref = cs, anchor = "tip", hoverinfo = "skip")
}
```

------------------------------------------------------------------------

# 📌 Paso 6: Gráfico de Doble Proyección

```{r paso6-grafico1, fig.height=8, fig.width=10}
origen <- c(0,0,0)

fig <- plot_ly() %>%
  add_trace(type = "scatter3d", mode = "lines", x = recta_v1$x, y = recta_v1$y, z = recta_v1$z, line = list(color = "#1e8449", width = 2), name = "span{v₁}", hoverinfo = "skip") %>%
  add_trace(type = "scatter3d", mode = "lines", x = recta_v2$x, y = recta_v2$y, z = recta_v2$z, line = list(color = "#6c3483", width = 2), name = "span{v₂}", hoverinfo = "skip") %>%
  add_arrow3d(origen, V1s, "#2ecc71", "v₁") %>%
  add_arrow3d(origen, V2s, "#9b59b6", "v₂") %>%
  add_arrow3d(origen, Ys, "#e74c3c", "y") %>%
  add_arrow3d(origen, P1s, "#f39c12", "Proy(y) en v₁") %>%
  add_arrow3d(origen, P2s, "#00bcd4", "Proy(y) en v₂") %>%
  add_trace(type = "scatter3d", mode = "lines", x = c(P1s[1], Ys[1]), y = c(P1s[2], Ys[2]), z = c(P1s[3], Ys[3]), line = list(color = "#f39c12", width = 3, dash = "dash"), name = "e₁") %>%
  add_trace(type = "scatter3d", mode = "lines", x = c(P2s[1], Ys[1]), y = c(P2s[2], Ys[2]), z = c(P2s[3], Ys[3]), line = list(color = "#00bcd4", width = 3, dash = "dash"), name = "e₂") %>%
  layout(paper_bgcolor = "#0d1117", scene = list(aspectmode = "cube"), title = "Doble Proyección 1D en ℝ³")

fig
```

------------------------------------------------------------------------

# 📌 Paso 7: Teorema FWL

```{r paso7-fwl, fig.height=8, fig.width=10}
beta_y_v1  <- sum(y_c * v1_c) / sum(v1_c^2)
beta_v2_v1 <- sum(v2_c * v1_c) / sum(v1_c^2)
M1y  <- y_c  - beta_y_v1  * v1_c   
M1v2 <- v2_c - beta_v2_v1 * v1_c   
beta_fwl_2 <- sum(M1y * M1v2) / sum(M1v2^2)
P_FWL_2    <- beta_fwl_2 * M1v2

beta_y_v2  <- sum(y_c * v2_c) / sum(v2_c^2)
beta_v1_v2 <- sum(v1_c * v2_c) / sum(v2_c^2)
M2y  <- y_c  - beta_y_v2  * v2_c   
M2v1 <- v1_c - beta_v1_v2 * v2_c   
beta_fwl_1 <- sum(M2y * M2v1) / sum(M2v1^2)
P_FWL_1    <- beta_fwl_1 * M2v1

M1ys <- (M1y / max_v) * zoom; M1v2s <- (M1v2 / max_v) * zoom; P_FWLs_2 <- (P_FWL_2 / max_v) * zoom
M2ys <- (M2y / max_v) * zoom; M2v1s <- (M2v1 / max_v) * zoom; P_FWLs_1 <- (P_FWL_1 / max_v) * zoom

fig_fwl <- plot_ly() %>%
  add_arrow3d(origen, V1s, "#95a5a6", "v₁ Original", lwd=4) %>%
  add_arrow3d(origen, V2s, "#7f8c8d", "v₂ Original", lwd=4) %>%
  add_arrow3d(origen, Ys, "#e74c3c", "y Original", lwd=5) %>%
  add_arrow3d(origen, M1ys, "#f39c12", "M₁y", lwd=6) %>%
  add_arrow3d(origen, M1v2s, "#00bcd4", "M₁v₂", lwd=6) %>%
  add_arrow3d(origen, P_FWLs_2, "#2ecc71", "β₂ FWL", lwd=8) %>%
  add_arrow3d(origen, M2ys, "#e84393", "M₂y", lwd=6) %>%
  add_arrow3d(origen, M2v1s, "#9b59b6", "M₂v₁", lwd=6) %>%
  add_arrow3d(origen, P_FWLs_1, "#f1c40f", "β₁ FWL", lwd=8) %>%
  layout(paper_bgcolor = "#0d1117", scene = list(aspectmode = "cube"), title = "Teorema Frisch-Waugh-Lovell")

fig_fwl
```

------------------------------------------------------------------------

# 📌 Paso 8: Regresión Múltiple

```{r paso8-multiple, fig.height=8, fig.width=10}
X_mat <- cbind(v1_c, v2_c)
Y_vec <- y_c
betas_mco <- solve(t(X_mat) %*% X_mat) %*% t(X_mat) %*% Y_vec
b1_mco <- betas_mco[1]; b2_mco <- betas_mco[2]

yhat_mco <- b1_mco * v1_c + b2_mco * v2_c
comp_v1  <- b1_mco * v1_c; comp_v2  <- b2_mco * v2_c

Yhat_s <- (yhat_mco / max_v) * zoom
C1_s   <- (comp_v1 / max_v) * zoom; C2_s   <- (comp_v2 / max_v) * zoom

fig_mult <- plot_ly() %>%
  add_arrow3d(origen, V1s, "#27ae60", "v₁", lwd=4) %>%
  add_arrow3d(origen, V2s, "#8e44ad", "v₂", lwd=4) %>%
  add_arrow3d(origen, Ys, "#e74c3c", "y", lwd=6) %>%
  add_arrow3d(origen, C1_s, "#2ecc71", "β₁v₁", lwd=7) %>%
  add_arrow3d(origen, C2_s, "#9b59b6", "β₂v₂", lwd=7) %>%
  add_arrow3d(origen, Yhat_s, "#f1c40f", "ŷ", lwd=8) %>%
  layout(paper_bgcolor = "#0d1117", scene = list(aspectmode = "cube"), title = "Regresión Múltiple - Proyección sobre el Plano")

fig_mult

cat("\nβ₁ =", round(b1_mco, 4), "\nβ₂ =", round(b2_mco, 4), "\n")
```
